【裁判字號】    97,上易,1418
【裁判日期】    970730
【裁判案由】    違反稅捐稽徵法
【裁判全文】
臺灣高等法院刑事判決                97年度上易字第1418號
上  訴  人  臺灣桃園地方法院檢察署檢察官
被      告  甲○○
上列上訴人因被告違反稅捐稽徵法案件，不服臺灣桃園地方法院
96年度易字第831號，中華民國97年3月24日第一審判決（起訴案
號：臺灣桃園地方法院檢察署95年度偵字第18962號），提起上
訴，本院判決如下：
    主  文
上訴駁回。
    理  由
一、公訴意旨略以：被告甲○○、辛文仁（業經原審法院通緝在
    案）與王振恭（另案經原審法院以95年度訴字第1717號判決
    罪刑確定）共同基於幫助他人逃漏稅捐之犯意聯絡，由辛文
    仁於民國（下同）89年間之某不詳時間，出面邀集甲○○與
    王振恭成立址設桃園縣桃園市○○路536號9樓之舶艗企業有
    限公司（下稱舶艗公司），並由王振恭、甲○○分別擔任舶
    艗公司之負責人及股東，其等明知舶艗公司並無營業之事實
    ，竟由王振恭連續虛偽填製業務上登載不實之舶艗公司統一
    發票交予如附表之盛欽公司等公司作為進項憑證，該等公司
    取得上開虛開不實之舶艗公司統一發票後，持以向稅捐稽徵
    機關申報扣抵銷項稅額者共計65張，銷售額合計新臺幣（下
    同）2,846萬527元，以此不正方法幫助該等公司逃漏營業稅
    額達142萬3,030元（詳如附表所載），足生損害於稅捐稽徵
    機關對於稅捐稽徵之正確性。因認被告與辛文仁、王振恭共
    同涉有稅捐稽徵法第43條第1項幫助逃漏稅捐罪嫌云云。
二、按犯罪事實應依證據認定之，無證據不得推定其犯罪事實，
    又不能證明被告犯罪者，應諭知無罪之判決，刑事訴訟法第
    154條第2項、第301條第1項定有明文。次按刑事訴訟上證明
    之資料，無論其為直接證據或間接證據，均須達於通常一般
    之人均不致於有所懷疑，而得確信其為真實之程度，始得據
    為有罪之認定，若其關於被告是否犯罪之證明未能達此程度
    ，而有合理性懷疑之存在，致使無從形成有罪之確信，根據
    「罪證有疑，利於被告」之證據法則，即不得遽為不利被告
    之認定（最高法院76年度台上字第4986號判例意旨參照），
    其以情況證據（即間接證據）斷罪時，尤須基於該證據在直
    接關係上所可證明之他項情況事實，本乎推理作用足以確證
    被告有罪，方為合法，不得徒憑主觀上之推想，將一般經驗
    上有利被告之其他合理情況逕予排除，此觀諸最高法院32年
    度上字第67號判例意旨亦甚彰明。
三、公訴意旨認被告甲○○與辛文仁、王振恭共同涉有稅捐稽徵
    法第43條第1 項幫助逃漏稅捐罪嫌云云，無非係基於證人王
    振恭於偵查中之證述，並有財政部臺灣省北區國稅局查緝案
    件稽查報告，舶艗公司營業人銷售額與稅額申報書（401）
    ，銷項去路明細表，進項來源明細表，有關進項、銷項、申
    報扣抵營業稅狀況之專案申請調檔統一發票查核名冊及清單
    影本，營業人進貨、銷貨等申報營業稅資料電腦畫面等資料
    在卷，為其主要論據。經查：
  (一)訊據被告甲○○固不否認其確實被登記為舶艗公司的股東，
    惟矢口否認有何上開幫助逃漏稅捐之犯行，辯稱：伊不認識
    辛文仁、王振恭，其被登記為舶艗公司的股東應是別人冒用
    伊的名義去辦理的云云。惟查，證人王振恭於檢察官訊問時
    ，先於94年12月19日陳稱：「（是否為該公司（即舶艗公司
    ）真正負責人？）不是。」、「（你是否為人頭？）是」、
    「（是否認識甲○○、倪良輝、潘秋輝、周美菁等股東？）
    不認識。」、「（有無見過甲○○、倪良輝、潘秋輝、周美
    菁等股東？）辦理登記那天有見過。」等語（見偵查卷第24
    9頁），復於95年3月10日陳稱：「（（提示卷附照片）是否
    見過倪良輝、甲○○？）我有見過甲○○，但沒有見過倪良
    輝。」、「（何時見過甲○○？）當時辛文仁跟我說要開公
    司時，有帶一些人來認識，我那時有見過甲○○，辛文仁當
    時還有帶1個女子，但我不知道那女子的姓名。」、「（當
    時辛文仁總共帶幾個人來？）連辛文仁大約有5、6人，只有
    1名是女子。」等語（見偵查卷第265頁），再於95年6月22
    日陳稱：「（何時、何地見過甲○○？）我們在辦理公司登
    記之前，大約89年4、5月間，地點台北縣板橋市，我有看過
    他。」等語（見偵查卷第272、273頁）。可知證人王振恭於
    檢察官3次訊問時均陳稱見過被告甲○○，且於何時、何地
    均能具體描述。復參酌卷附經濟部之舶艗公司變更登記表所
    登載該公司、股東名冊（見偵查卷第44頁）上記載：董事王
    振恭、股東王孝勤（即甲○○）、倪良輝、潘秋輝、周美菁
    （女性）共5人，核與證人王振恭於檢察官訊問時，供述當
    時辛文仁連其本人總共大約帶5、6人來，其中只有1名是女
    子之情節相符。故苟如被告甲○○所稱沒有看過王振恭，何
    以證人王振恭於3次偵查庭都回答說有見過被告甲○○，且
    能具體描述見過甲○○之時間、地點，足見證人王振恭於偵
    查中所述為真。雖證人王振恭於原審法院審理時改稱：其未
    於檢察官訊問時指認甲○○為舶艗公司股東，且於檢察官開
    庭前並未見過甲○○云云，顯與事實不符，並係迴護被告甲
    ○○之詞，不足以作為有利於被告之認定。從而，被告甲○
    ○確有提供其國民身分證並同意以其之名義擔任舶艗公司股
    東等情無訛。
  (二)又舶艗公司實際負責人為同案被告辛文仁，負責公司實際業
    務之操作，有關舶艗公司之開立統一發票交予如附表之盛欽
    公司等公司作為進項憑證，均為同案被告辛文仁所為乙節，
    業據證人王振恭於檢察官訊問時供述明確，已如前述。被告
    甲○○提供其之國民身份證予同案被告辛文仁，擔任舶艗公
    司掛名股東，固非正途，但查稅捐稽徵法第43條之幫助逃漏
    稅捐罪，為一獨立犯罪，並非刑法第30條之幫助犯，因此行
    為人主觀上應有幫助逃漏稅捐之犯意，客觀上並有未有銷貨
    事實，卻開立不實憑證予他人，以幫助他人逃漏稅捐之行為
    ，始能論罪，從而行為人無幫助逃漏稅捐之犯意時，因無主
    觀犯意，自無成立稅捐稽徵法第43條之餘地。另按刑法上幫
    助之行為，須有幫助他人犯罪之意思，如無此種故意，基於
    其他原因，以助成他人犯罪之結果，尚難以幫助論（最高法
    院20年度上字第1022號判例參照）。且按幫助犯，非但行為
    之外形可認為幫助，且必須與正犯有犯意之聯絡（最高法院
    20年度上字第1828號判例參照）。經查被告甲○○僅擔任舶
    艗公司掛名股東，並未實際參與該公司業務之經營，則其對
    於被告辛文仁提供舶艗公司發票予如附表所示公司作為進項
    憑證，用以扣抵進項稅額之事實當無所知悉或參與，且無從
    與同案被告辛文仁、或與掛名負責人王振恭、或與取得發票
    之如附表所示之商家就此犯罪事實達成犯罪之協議。即此，
    自不得僅憑被告甲○○接受同案被告辛文仁之要求，同意擔
    任舶艗公司之登記股東，遽認其與同案被告辛文仁或掛名負
    責人王振恭間就本案之犯行有犯意聯絡或行為分擔。
  (三)另公訴人所引用卷附證據財政部臺灣省北區國稅局查緝案件
    稽查報告，舶艗公司營業人銷售額與稅額申報書（401），
    銷項去路明細表，進項來源明細表，有關進項、銷項、申報
    扣抵營業稅狀況之專案申請調檔統一發票查核名冊及清單影
    本，營業人進貨、銷貨等申報營業稅資料電腦畫面等資料，
    固足以認定舶艗公司有幫助他人逃漏稅捐之嫌，惟被告甲○
    ○並未有此部分犯意聯絡或行為分擔，已如前述，故自難據
    此資料，遽以推論被告甲○○亦有此部分犯行。又按認定犯
    罪事實應依證據，為刑事訴訟法所明定，故被告否認犯罪事
    實所持之辯解，縱屬不能成立，仍非有積極證據足以證明其
    犯罪行為，不能遽為有罪之認定（最高法院30年上字第1831
    號判例意旨參照）。查本件被告甲○○前開否認犯罪事實所
    持之辯解，固不能成立，然亦無積極證據足以證明其犯罪行
    為，揆諸上開判決說明，不能遽為有罪之認定。
四、綜上所述，公訴人認被告涉犯稅捐稽徵法第43條第1項之幫
    助逃漏稅捐罪嫌，所為舉證尚不足以為不利被告之認定，審
    酌本案卷證據，亦尚未達於通常一般之人均不致於有所懷疑
    ，而得確實證明公訴人所指犯罪事實之程度，依嚴格證據之
    法則，尚不得遽以之即為不利於被告之認定；此外復查無其
    他積極證據足資認定被告確有檢察官所指訴之犯行，被告甲
    ○○被訴之犯罪，應尚屬不能證明，原審因而為被告甲○○
    無罪之判決，經核並無不合。檢察官上訴仍認被告主觀上有
    幫助他人逃漏稅捐之故意等語，指摘原判決不當，然無證據
    足以證明被告甲○○有公訴意旨所指之犯行，已如前述，本
    件上訴為無理由，應予駁回。
據上論斷，應依刑事訴訟法第368條，判決如主文。
本案經檢察官丁樹蘭到庭執行職務。
中    華    民    國    97    年    7     月    30    日
                  刑事第十一庭審判長法  官  張連財
                                    法  官  楊照男
                                    法  官  洪光燦
以上正本證明與原本無異。
不得上訴。
                                    書記官  駱麗君
中    華    民    國    97    年    7     月    30    日
附表
┌──┬───────────┬────┬──┬───────┬───────┐
│編號│營業人名稱            │營業狀況│扣抵│金額(A)       │稅額(A*0.05)  │
│    │                      │        │張數│              │              │
├──┼───────────┼────┼──┼───────┼───────┤
│ 1  │盛欽實業有限公司      │虛設行號│5   │546萬9,350元  │27萬3,468元   │
│    │                      │        │    │              │              │
├──┼───────────┼────┼──┼───────┼───────┤
│ 2  │順太和紡織有限公司    │申請停業│9   │503萬5,025元  │25萬1,751元   │
├──┼───────────┼────┼──┼───────┼───────┤
│ 3  │超峰國際有限公司      │擅自歇業│8   │500萬1,590元  │25萬80元      │
│    │                      │他遷不明│    │              │              │
├──┼───────────┼────┼──┼───────┼───────┤
│ 4  │天神織帶實業(股)公司  │申請停業│6   │271萬5,100元  │13萬5,755元   │
├──┼───────────┼────┼──┼───────┼───────┤
│ 5  │台益紡織企業有限公司  │營業中  │5   │204萬7,080元  │10萬2,354元   │
├──┼───────────┼────┼──┼───────┼───────┤
│ 6  │萬銘實業有限公司      │營業中  │2   │97萬2,400元   │4萬8,620元    │
├──┼───────────┼────┼──┼───────┼───────┤
│ 7  │捷美美實業有限公司    │營業中  │4   │180萬2,000元  │9萬100元      │
├──┼───────────┼────┼──┼───────┼───────┤
│ 8  │師朵實業有限公司      │營業中  │5   │140萬5,083元  │7萬255元      │
├──┼───────────┼────┼──┼───────┼───────┤
│ 9  │立曜紡織股份有限公司  │營業中  │2   │100萬650元    │5萬33元       │
├──┼───────────┼────┼──┼───────┼───────┤
│ 10 │金松鶴企業有限公司    │營業中  │2   │100萬280元    │5萬14元       │
├──┼───────────┼────┼──┼───────┼───────┤
│ 11 │美寶實業有限公司      │營業中  │1   │80萬元        │4萬元         │
├──┼───────────┼────┼──┼───────┼───────┤
│ 12 │宇捷企業股份有限公司  │營業中  │1   │40萬8,000元   │2萬400元      │
├──┼───────────┼────┼──┼───────┼───────┤
│ 13 │亨斯有限公司          │擅自歇業│1   │4萬元         │2,000元       │
│    │                      │他遷不明│    │              │              │
├──┼───────────┼────┼──┼───────┼───────┤
│ 14 │龍晨實有限公司        │虛設行號│7   │42萬2,530元   │2萬1,128元    │
├──┼───────────┼────┼──┼───────┼───────┤
│ 15 │婀嫚妲企業商行        │虛設行號│6   │33萬3,730元   │1萬6,687元    │
├──┼───────────┼────┼──┼───────┼───────┤
│ 16 │萬城國際興業有限公司  │尚有違欠│1   │7,709元       │385元         │
│    │                      │暫緩註銷│    │              │              │
├──┼───────────┼────┼──┼───────┼───────┤
│    │合計                  │        │65  │2,846萬527元  │142萬3,030元  │
└──┴───────────┴────┴──┴───────┴───────┘


司法院資訊處製作；財團法人民間司法改革基金會備份。
